臺灣高等法院高雄分院民事判決　　　　　 95年度上字第105號
上　訴　人　乙○○○○○○○
訴訟代理人　陳豐裕律師
複　代理人　張榮作律師
上　訴　人　統鑫通運有限公司
法定代理人　甲○○○
訴訟代理人　周俊源律師
上列當事人間請求確認所有權存在事件，兩造對於民國95年4 月
25日臺灣高雄地方法院94年度訴字第2428號第一審判決各自提起
上訴，本院於96年10月31日言詞辯論終結，判決如下：
    主  文
原判決第1項暨訴訟費用之裁判廢棄。
上開廢棄部分，乙○○○○○○○在第一審之訴駁回。
乙○○○○○○○之上訴駁回。
第一、二審訴訟費用由乙○○○○○○○負擔
    事實及理由
一、上訴人乙○○○○○○○（下稱允成當鋪）主張：訴外人蔡
    榮文、蔡仲美蓮於民國94年3月14日、同年 3月20日及同年3
    月28日以其等實際所有之LL-437號營業大客車（下稱系爭車
    輛，其廠牌、引擎號碼、車身號碼等均詳如原判決附表所示
    ）為擔保，分別向伊借款新台幣（下同）60萬元、50萬元、
    70萬元，但因蔡榮文等人並未依約還款，伊乃依當舖業法第
    21條規定流當系爭車輛而取得所有權。茲因系爭車輛之所有
    權借名登記為上訴人統鑫通運有限公司（下稱統鑫公司）所
    有，如欲辦理過戶登記，必須統鑫公司會同出具印章以意思
    表示同意始得為之，但統鑫公司均以蔡榮文積欠債務為由不
    同意辦理過戶，並爭執車輛之所有權。爰依民法第242 條之
    規定，代位蔡榮文及蔡仲美蓮終止與統鑫公司之借名契約，
    為此請求：(一)確認系爭車輛為允成當鋪所有。(二)統鑫公司應
    向交通部公路總局高雄區監理所將前開車輛辦理過戶予伊指
    定之第三人。並於本院聲明：(一)原判決不利於允成當鋪部分
    廢棄。(二)前開廢棄部分，統鑫公司應向交通部公路總局高雄
    區監理所，將原判決附表所示車輛辦理過戶與允成當鋪指定
    之第三人。
二、上訴人統鑫公司則以：蔡榮文、蔡仲美蓮於93年11月15日以
    340萬元價金向伊買受系爭車輛，雙方約定價金除訂金20 萬
    元外，餘額分48期按月給付7萬9千元，伊仍為所有權人，但
    先交付系爭車輛之占有，於價金給付完畢後始辦理系爭車輛
    所有權之車籍登記。允成當鋪並未出具符合法定方式之當票
    ，且收當時亦未取得系爭車輛之占有，核與質當行為之要物
    性不合，自不得主張質當契約之效力；允成當鋪依車籍登記
    、蔡榮文等人向伊詐得之汽車新領牌照登記書、及偽造之靠
    行合約書率予收當，不得主張為善意第三人，進而依當舖業
    法第21條規定取得系爭車輛之所有權。蔡榮文、蔡仲美蓮無
    權處分系爭車輛，對伊亦不生效力。伊為系爭車輛之所有權
    人，與蔡榮文、蔡仲美蓮間並無借名或信託契約存在，允成
    當鋪自不得代位終止未存在之契約等語，資為抗辯。為此，
    於本院聲明：(一)原判決關於統鑫公司敗訴部分廢棄。(二)上開
    廢棄部分，請求駁回允成當鋪在原審之訴。
三、本件爭執及不爭執事項如下：
(一)不爭執事項：
  (1)系爭車輛車籍登記為統鑫公司所有。
  (2)統鑫公司與蔡榮文、蔡仲美蓮於93年11月15日成立買賣契約
    ，由其二人以 340萬元價金買受系爭車輛，雙方約定價金除
    訂金20萬元外，餘額分48期按月給付7萬9千元，蔡榮文等人
    僅繳付4期之價金即未再繼續依約給付。
  (3)統鑫公司於94年1月8日將系爭車輛異動登記書、新領牌照登
    記書交付蔡榮文。
(二)爭執事項：
  (1)系爭車輛是否蔡榮文、蔡仲美蓮所有，因靠行而借名登記為
    統鑫公司名下？
  (2)允成當鋪是否因蔡榮文、蔡仲美蓮之典當行為而取得系爭車
    輛之所有權？
  (3)允成當鋪得否請求統鑫公司協同辦理系爭車輛過戶登記予第
    三人？
四、關於爭點(1)，本院之判斷為：
  (一)本件允成當舖主張系爭車輛實際上為蔡榮文、蔡仲美蓮所有
    ，因靠行而借名登記在統鑫公司名下一節，固據提出靠行合
    約書一份為憑（原審卷 8頁），然統鑫公司否認該合約書之
    真正，並辯稱：該公司與蔡榮文、蔡仲美蓮於93年11月15日
    成立買賣契約，由其二人以 340萬元價金買受系爭車輛，雙
    方約定價金除訂金20萬元外，餘額分48期按月給付7萬9千元
    ，該公司仍為所有權人，但先交付系爭車輛之占有，於價金
    給付完畢後始辦理系爭車輛所有權之車籍登記；蔡榮文等人
    僅繳付 4期之價金即未再繼續依約給付等語，並提出汽車買
    賣合約書一份及蔡仲美蓮簽發支付前開款項尚未兌現之支票
    44張為憑（原審卷26頁、65至72頁），該合約書係由統鑫公
    司負責人授權「陳益勝」代為簽訂，此觀該合約書負責人陳
    益勝上方加註代理人即明，且將陳益勝到庭證明屬實，而允
    成當舖並不爭執該契約書之真正，及蔡榮文僅繳付4 期價金
    之事實，該部分自堪信實。經查，該合約書第四條約定「乙
    方（即蔡榮文、蔡仲美蓮）付清餘款後，甲方（即統鑫公司
    ）即應將該車之全部證件交於乙方過戶」，則統鑫公司主張
    於蔡榮文、蔡仲美蓮付清買賣價金前，該公司仍保有系爭車
    輛之所有權一節，自堪採信。
  (二)反觀，蔡榮文、蔡仲美蓮雖到庭證稱：系爭車輛係靠行在統
    鑫公司，且該合約書係統鑫公司所出具云云。然該靠行合約
    書所載公司名稱，不論手寫及印文皆載為「統鑫通運公司」
    、負責人「陳益勝」，與統鑫公司之全名不符，而「陳益勝
    」亦非該公司之負責人，而有重大瑕疵，其真正已屬有疑。
    且陳益勝於原審證稱：該合約書非其本人或委託他人所代簽
    等語（原審卷 132頁），為允成當舖所不爭執，應堪信實。
    此外，允成當舖亦未舉證證明其真正，則統鑫公司否認該合
    約之真正及與蔡榮文、蔡仲美蓮間有靠行關係，自堪採信。
    允成當舖上開主張，自嫌無據。
五、關於爭點(2)，本院之判斷為：
  (一)動產之受讓人占有動產，而受關於占有規定之保護者，縱讓
    與人無移轉所有權之權利，受讓人仍取得其所有權；以動產
    所有權或其他物權之移轉或設定為目的，而善意受讓該動產
    之占有者，縱其讓與人無讓與之權利，其占有仍受法律之保
    護，民法第801條、948條定有明文。因此，讓與動產所有權
    ，如讓與人無讓與其所有權之權利；而受讓人又非善意者（
    指明知或可得而知該讓與人無讓與權利之謂），受讓人固不
    因之取得其所有權（最高法院71年度台上字第2819號判決要
    旨參照）。又，當舖業收當物品時，應憑持當人之國民身分
    證或軍人身分補給證、外籍人士居留證、護照、服務機關之
    證件，經審慎查驗無誤時，始可收當；當舖業收當物品時，
    如對持當人之身分或物品認有可疑時，除拒絕收當外，並應
    立即報告附近警察機關處理，當舖業管理規則第24條第1 項
    前段、第25條定有明文。足認，當舖業在收當時，有審慎查
    驗持當人之身分或物品之義務，違反者，應認其非善意受讓
    。
  (二)本件允成當舖雖主張：蔡榮文、蔡仲美蓮以系爭車輛為擔保
    ，分別於94年 3月14日、同年3月20日及同年3月28日，向允
    成當鋪借款60萬元、50萬元、70萬元，蔡榮文及蔡仲美蓮並
    未依約清償允成當舖借款等情，並提出行車執照、靠行合約
    書、當票、汽車新領牌照登記書、汽車各項異動登記書等影
    本為証（原審卷 8至12、28、81頁），為統鑫公司所否認。
    經查，蔡榮文、蔡仲美蓮持當時所提出之「行車執照」，記
    載車主為統鑫公司；「汽車新領牌照登記書」記載車主為和
    睦交通事業有限公司；「汽車各項異動登記書」記載車主為
    統鑫公司，皆非持當人，為一望可知之事實，已可疑蔡榮文
    、蔡仲美蓮並非所有人。且蔡榮文、蔡仲美蓮所提出之靠行
    合約書，亦有如上所述之重大瑕疵，乃允成當舖自陳僅上公
    路監理站網站查詢該車有無失竊紀錄及動產擔保之設定，而
    未向統鑫公司查詢所有權狀況，應認其未善盡上揭查驗之義
    務，揆諸前開說明，並無善意受讓規定之適用；易言之，其
    主張系爭車輛因流當或因善意受讓而取得所有權部分，並無
    足採。
  (三)統鑫公司雖不否認將系爭車輛異動登記書、新領牌照登記書
    交付蔡榮文，然辯稱：因蔡榮文謊稱要驗車而騙取者，已自
    訴蔡榮文詐欺等，並提出審判筆錄為証（原審卷110至112頁
    ），尚堪採信。況該等文件已表彰蔡榮文、蔡仲美蓮並非系
    爭車輛之所有權人，自難僅以其持有該等文件而為有利允成
    當舖之認定。
六、系爭車輛係屬統鑫公司所有，蔡榮文、蔡仲美蓮無權處分將
    之典當予允成當舖，而允成當舖未善盡查驗之義務，而無善
    意受讓規定之適用，不能主張系爭車輛因流當或因善意受讓
    而取得所有權，業如上述，則其請求統鑫公司將系爭車輛之
    車籍登記移轉予其指定之人，自屬無據。
七、綜上所述，本件允成當鋪主張因流當而取得系爭車輛所有權
    等，為不足採。則允成當舖請求(1)確認系爭車輛為其所有及
    (2)請求統鑫公司將系爭車輛之車籍登記予其指定之人，為無
    理由，不應准許。原審就(1)部分為允成當舖勝訴之判決，尚
    有未洽。統鑫公司上訴意旨指摘原判決此部分不當，求予廢
    棄改判，為有理由。自應由本院予以廢棄，改判如主文第二
    項所示。至原審判決駁回允成當舖第(2)項請求部分，並無不
    合。允成當鋪上訴意旨指摘原判決該部分不當，求予廢棄改
    判，為無理由，應予駁回。
八、據上論結，本件統鑫公司之上訴為有理由，允成當鋪之上訴
    為無理由，依民事訴訟法第450條、第449條第1項、第79 條
    、第78條，判決如主文。
中　　華　　民　　國　　96　　年　　11　　月　　14　　日
                            民事第六庭
                                審判長法官   許明進
                                法      官   張明振
                                法      官   陳真真
以上正本證明與原本無異。
本件不得上訴。
中　　華　　民　　國　　96　　年　　11　　月　　14　　日
                                書  記  官   黃一秋
